臺灣高等法院刑事判決
109年度上易字第991號
    上  訴  人  臺灣桃園地方檢察署檢察官
    被      告  陳軍成（原名陳灝）




上列上訴人因被告詐欺案件，不服臺灣桃園地方法院108年度易
字第449號，中華民國109年3月26日第一審判決（起訴案號：臺
灣桃園地方檢察署107年度調偵字第2172號），提起上訴，本院
判決如下：
    主  文
上訴駁回。
    理  由
一、公訴意旨略以：陳軍成（原名陳灝）原為○○市○○區○○路000
    號「老婆便當店」之負責人，自民國106年1月起，陸續向市
    場菜販林玟均及其配偶劉家瑋訂購蔬菜作為食材，林玟均、
    劉家瑋於交付食材後陸續向陳軍成請款，陳軍成均藉故推拖
    、遲不付款，卻仍持續訂購蔬菜，直至林玟均、劉家瑋已不
    願再供貨為止；陳軍成又因先前向陳冬梅借款未清，於106
    年2月底已先將上開店面之生財器具及店名以新臺幣（下同
    ）45萬元盤讓予陳冬梅，卻遲至106年6月15日方肯將店面讓
    予陳冬梅經營；而於106年3月25日之前某日，陳軍成基於詐
    欺得利之犯意，向林玟均、劉家瑋隱瞞上開已將店面頂讓予
    陳冬梅之情事，並向其等佯稱願將該店面之所有生財器具及
    營業以22萬元盤讓予林玟均、劉家瑋作為上開積欠之貨款抵
    償，致林玟均、劉家瑋陷於錯誤，雙方於106年3月25日（起
    訴書誤載為24日）簽訂讓渡書，陳軍成復稱希望自己可以再
    經營店面一陣子、再慢慢盤點等語；嗣因林玟均、劉家瑋於
    106年6月間前往上址店面準備點交時，始發覺上情。因認被
    告陳軍成涉犯刑法第339條第2項之詐欺得利罪嫌等語。
二、無罪推定原則、證據裁判主義及「罪證有疑，利於被告原則
    」：
  ㈠無罪推定原則：
    被告未經審判證明有罪確定前，推定其為無罪，刑事訴訟法
    第154條第1項定有明文，此即所謂之「無罪推定原則」。其
    主要內涵，無非要求負責國家刑罰權追訴之檢察官，擔負證
    明被告犯罪之責任，倘其所提出之證據，不足為被告有罪之
    積極證明，或其指出證明之方法，無法說服法院形成被告有
    罪之心證，縱使被告之辯解疑點重重，法院仍應予被告無罪
    之諭知。亦即被告在法律上固有自證無罪之權利，但無自證
    無罪之義務；而法官或檢察官對於移送或起訴之案件則須秉
    公處理，審慎斷獄，不可先入為主，視被告如寇仇，刻意忽
    略對被告有利之證據（最高法院102年度台上字第3128號判
    決意旨參照）。準此，基於無罪推定原則，被告否認犯罪事
    實所持之辯解，縱有疑點，甚或不能成立，仍非有積極證據
    足以證明其犯罪行為，不能遽為有罪之認定（最高法院104
    年度台上字第1549號判決意旨參照）。
  ㈡證據裁判主義：
    刑事審判基於憲法正當法律程序原則，對於犯罪構成要件事
    實之認定，採證據裁判主義及嚴格證明法則。必須具有證據
    能力之積極證據，經合法調查，使法院形成該等證據已足證
    明被告犯罪之確信心證，始能判決被告有罪（最高法院104
    年度台上字第203號判決意旨參照）。刑事訴訟法第154條第
    2 項規定「犯罪事實應依證據認定之，無證據不得認定犯罪
    事實。」係採證據裁判主義（最高法院101年度台上字第192
    7 號判決意旨參照）。申言之，刑事訴訟採證據裁判原則，
    認定事實所憑之證據，須於通常一般之人均不致於有所懷疑
    ，達到確信其為真實之程度者，始足當之；倘其證明之程度
    ，尚有合理之懷疑存在時，即不能據為被告有罪之認定（最
    高法院102年度台上字第1170號判決意旨參照）。
  ㈢「罪證有疑，利於被告原則」：
    法官對被告犯罪事實之認定，唯有經過嚴格之證明並獲得無
    疑之確信時，始得為有罪之判決。然人力有其極限，縱擁有
    現代化之科技以為調查之工具，仍常發生重要事實存否不明
    之情形。故於審判程序中，要求法官事後重建、確認已發生
    之犯罪事實，自屬不易。倘法院依卷內調查所得之證據，仍
    存在無法排除之疑問，致犯罪事實猶不明確時，法院應如何
    處理，始不至於停滯而影響當事人之權益，在各法治國刑事
    訴訟程序中，有所謂「罪證有疑，利於被告原則」，足為法
    官裁判之準則。我國刑事訴訟法就該原則雖未予明文，但該
    原則與無罪推定原則息息相關，為支配刑事裁判過程之基礎
    原則，已為現代法治國家所廣泛承認。亦即關於罪責與刑罰
    之實體犯罪事實之認定，法官在綜合所有之證據予以總體評
    價之後，倘仍無法形成確信之心證，即應對被告為有利之實
    體事實認定；易言之，當被告所涉及之犯罪事實，可能兼括
    重罪名與輕罪名，而輕罪名之事實已獲得證明，但重罪名之
    事實仍有疑問時，此時應認定被告僅該當於輕罪罪名，而論
    以輕罪；若連輕罪名之事實，亦無法證明時，即應作有利於
    被告之無罪判決（最高法院101年度台上字第2696號判決意
    旨參照）。亦即認定不利於被告之事實，須依積極證據，苟
    積極證據不足為不利於被告事實之認定時，即應為有利於被
    告之認定，更不必有何有利之證據；又犯罪事實之認定，應
    憑真實之證據，倘證據是否真實尚欠明顯，自難以擬制推測
    之方式，為其判斷之基礎；刑事訴訟上證明之資料，無論其
    為直接證據或間接證據，均須達於通常一般之人均不致於有
    所懷疑，而得確信其為真實之程度，始得據為有罪之認定，
    若其關於被告是否犯罪之證明未能達此程度，而有合理性懷
    疑之存在，致使無從形成有罪之確信，根據「罪證有疑，利
    於被告」之證據法則，即不得遽為不利被告之認定（最高法
    院30年度上字第816號、53年台上字第656號判例、103 年
    度台上字第596號、102年度台上字第2600號、101年度台上
    字第4507號判決意旨可資參照）。
三、公訴意旨認被告涉有上開犯行，無非係以：被告部分供述、
    證人林玟均、劉家瑋及陳冬梅之證述、讓渡證書及通訊軟體
    對話紀錄等為主要論據。檢察官上訴要旨略以：依原審判決
    意旨被告與告訴人林玟均、劉家瑋簽立該讓渡書之際，即無
    意按照該讓渡書履行，主觀上具有詐欺之犯意，爰請撤銷原
    判決，另為適當判決等語。
四、訊據被告堅詞否認涉有何詐欺得利犯行，辯稱：我店是要讓
    給陳冬梅；與告訴人純粹債務糾紛，讓渡書是做個保障而已
    ，沒頂讓上開便當店予林玟均及劉家瑋之意思等語。
五、經查：
  ㈠被告於106年間為上開便當店負責人積欠菜販林玟均及劉家瑋
    食材貨款22萬元，被告於106年3月25日在老婆便當讓渡證書
    （下稱106年3月25日讓渡書）上簽名等情，為被告所不爭執
    ，核與證人劉家瑋於偵訊及原審審理中，林玟均於偵訊之證
    述情節（見他字卷第42至44頁、第51至52頁，原審易字卷第
    14 2至149頁），互核相符；此外，並有106年3月25日讓渡
    書及通訊軟體對話紀錄等證據在卷可稽（見他字卷第4至21
    頁）；此部分事實，首堪認定。
  ㈡被告於原審雖辯稱：林玟均及劉家瑋明知上開便當店不可能
    只值1、20萬，沒頂讓予林玟均之意思云云（見原審卷第87
    頁）。然查，被告於106年3月25日簽訂讓渡書將便當店之所
    有生財器具及營業以22萬元盤讓予林玟均以抵償上開其所積
    欠之食材貨款22萬元等情，業據證人劉家瑋於偵訊、原審審
    理及林玟均於偵訊時證述明確（見他字卷第42至44頁、第51
    至52頁，原審易字卷第142至149頁）；且上開106年3月25日
    讓渡書明文約定：「讓渡證書」、「立讓渡書人陳灝…今將
    自己所有之中壢區三光路131號（老婆便當）賣給台端議定
    新台幣貳拾貳萬元…特立讓渡證書乙紙立證為據」、「買主
    林玟均」等文字，被告並於上開讓渡書「立讓渡書人」簽章
    欄上簽名並按捺指印，有106年3月25日讓渡書在卷可稽（見
    他字卷第4頁），足見上開讓渡書已明文記載被告同意讓渡
    上開便當店予林玟均，而被告自承：「我高中職畢業，曾擔
    任房屋仲介、餐廳工作、我認識字」、「我曾經擔任房屋仲
    介，我知道簽約的重要性」等語（見原審易字卷第87頁），
    足認被告為一具有相當智識經驗之成年人，被告既於上開讓
    渡證書簽名，其對於簽立讓渡書係為讓渡頂讓上開便當店，
    自難諉為不知，被告上開所辯自不足採。因此，被告於106
    年3月25日簽訂讓渡書將便當店以22萬元頂讓予林玟均以抵
    償其所積欠食材貨款22萬元，被告具有頂讓便當店予林玟均
    之真意之事實，亦堪認定。
六、被告以前詞置辯，則本件所應審究者為：被告於106年3月25
    日與林玟均簽訂讓渡書，將便當店以22萬元頂讓予林玟均以
    抵償其所積欠食材貨款22萬元，是否有詐欺之犯意？茲析述
    如下：
  ㈠被告有無於106年2月底將上開便當店頂讓予陳冬梅以抵償其
    積欠陳冬梅45萬元借款乙節；被告於原審準備程序中雖不否
    認其在106年2月底即將上開便當店頂讓予陳冬梅（見原審易
    字卷第86頁）；證人陳冬梅於偵訊及原審審理中亦證稱於上
    開時間受讓便當店等語（見他字卷第42頁背面至第44頁，原
    審易字卷第201至203頁）。然被告於偵訊時先稱：「（你為
    什麼簽讓渡書給陳冬梅？）因為我本來就有欠陳冬梅錢，後
    來因為經營不下去，也欠劉家瑋錢，陳冬梅才建議我用讓渡
    的方式把店頂給她，我總共欠她40幾萬，直接用經營權抵掉
    」等語（見偵緝字卷第22頁背面）；後稱：「2月份的時候
    我跟陳冬梅是股東關係」、「陳冬梅在2月份是想說入股幫
    我」（見偵緝卷第23頁）；是陳冬梅究係受讓、還是僅入股
    便當店乙節，被告前後陳述明顯不符，已難採信。又證人陳
    冬梅先於偵訊時證稱：「（你以多少錢受讓這一家便當店？
    ）45萬。（你有付現金的相關資料嗎？可以證明你確實有拿
    錢出來？）我有陳灝的收據、本票。（你有自己拿錢出來的
    證據嗎？）從帳戶裡面提款出來給他」等語（見他字卷第43
    頁）；於原審卻稱：「（借錢方式為何？）我用現金，被告
    通常是跟我講他生活過不下去，就向我借錢，我就拿身上的
    錢給他，我做生意的，身上會有錢，沒有特別去領。（被告
    向妳借錢，有無交付借據或票據給妳？）基本上是沒有」等
    語（見原審易字卷第201頁）；證人陳冬梅就其抵銷頂讓價
    金之借款，究係特別從帳戶中提款或係直接以身上之現金借
    款予被告，被告於借款後有無交付借據或票據等節，由上述
    證人陳冬梅前後陳述明顯矛盾，亦難採信。且陳冬梅於偵訊
    時，經檢察官命提出上開45萬元借款資料，亦迄未提出，業
    據陳冬梅於原審證述明確（見原審易字卷第202頁）；至於
    證人劉家瑋雖於偵訊時證稱：「我有拿三月份的頂讓書給她
    （指陳冬梅）看，隔天陳冬梅就約我見面拿出頂讓書給我看
    ，說陳灝頂讓給她的是2月份」等語（見他字卷第52頁、原
    審易字卷第147頁）。惟證人劉家瑋於偵訊及原審審理中另
    證稱：「是106年6月以後才知道」、「（106年3月至6月這
    段期間，你們送貨到便當店的時候看到誰在經營？）陳灝。
    （有看到陳冬梅嗎？）沒有」、「（你六月要去『老婆便當
    店』請被告讓渡的事情，可否詳述？）那天要去的前幾天有
    跟被告聯絡說要去『老婆便當店』辦點交，他有跟我說好，但
    印象中那天他沒有出現。那天我進到店裡面，就碰到一個自
    稱老闆娘的女生出來，我就跟她說這家店是我的怎麼變妳的
    」等語（見他字卷第52頁）；然陳冬梅既在106年6月劉家瑋
    向被告要求點交便當店後始向劉家瑋出示106年2月頂讓書，
    亦未出具45萬元借款之提款資料及被告交付之借款及票據，
    自不排除被告與陳冬梅上開106年2月頂讓書係在106年6月間
    ，為因應林玟均及劉家瑋要求點交便當店而事後製作。綜合
    上情，自難認被告在106年2月底因積欠陳冬梅45萬元借款而
    簽立頂讓書將上開便當店頂讓予陳冬梅乙節屬實。因此，被
    告既無於106年2月底簽立頂讓書將上開便當店頂讓予陳冬梅
    ，其嗣後於106年3月25日簽立讓渡書讓渡上開便當店予林玟
    均之時，自無隱瞞已將上開便當店頂讓予陳冬梅情事之詐欺
    行為。
  ㈡按刑法上詐欺罪之成立，要以加害者有不法得財或得利之意
    思而實施詐欺行為，被害者因此行為，致表意有所錯誤而為
    財產上處分，受有損害，且加害者所用行為，堪認為詐術者
    ，始足當之。若行為人非自始基於不法得財或得利之意圖，
    客觀上無施用詐術之行為，或並無損害發生，或者所受損害
    ，非由欺罔行為陷於錯誤所致，均不得遽以詐欺罪相繩；至
    於債務人未依債務本旨履行其債務或提出給付等情形，如非
    出於自始無意履行債務之詐欺犯意所致者，尚與刑法第339
    條之詐欺罪構成要件有間；矧詐欺罪之規範意旨，固在於禁
    止行為人於私經濟領域中使用欺罔之手段損人利己，然私經
    濟行為本有不確定性及交易風險，於私法自治及市場經濟等
    原則下，欲建立私人間財產上權義關係者，亦應參酌自身主
    、客觀條件、對方之資格、能力、信用，及可能損益，並評
    估其間風險等而為決定，除有該當於前開詐欺罪構成要件之
    具體情事得被證明屬實外，自不能以債務人不履行其債務而
    致債權人蒙受損失，即遽謂該債務人詐欺，否則詐欺之刑事
    責任與民事債務不履行責任將失其分際，最高法院107年台
    上字第212號刑事判決參照。經查，被告簽立上開106年3月2
    5日讓渡書後，雖未依約讓渡點交上開便當店予林玟均；然
    依上開說明，要屬被告與林玟均間所存之民事糾葛，不能以
    被告上開消極未為點交便當店之行為、或事後與陳冬梅為通
    謀虛偽之頂讓行為，即逕認被告簽立讓渡書時即有詐欺之犯
    意。
七、按刑法第339條第2項之詐欺得利罪，以得財產上不法之利益
    為要件，例如取得債權、免除債務之類，最高法院96年台上
    字第7365號刑事判決參照。經查，上開106年3月25日讓渡書
    雖記載：「當日銀貨兩訖毫無短欠」等文字，有上開讓渡書
    在卷可稽（見他字卷第4頁）；然實際上當日被告並無將便
    當店點交予林玟均已見前述，且證人劉家瑋於原審審理中證
    稱：「（讓渡書上寫說用22萬元來抵便當店，這22萬是什麼
    款項？）菜錢。（你認為簽讓渡書當下，這22萬抵銷有無生
    效？）我認為店實際交給我之後，這22萬才不用還了」、「
    我當初的目的是希望他還錢，如果他不還錢，這個店就讓給
    我，這是一種擔保」、「我希望有實體店面做擔保」等語等
    語（見原審易字卷第148至149頁），足認被告積欠林玟均及
    劉家瑋之食材貨款22萬元需待點交上開便當店時始生抵銷之
    效力。本件被告既未因上開106年3月25日讓渡書之簽立而獲
    有上開抵償食材貨款22萬元之利益，上開貨款並未消滅；被
    告並無受有財產上之利益，僅係應負民事債務不履行責任，
    被告行為尚與刑法詐欺罪之構成要件不該當，告訴人允宜依
    循民事訴訟程序為權利之主張。
八、綜上所述，檢察官所舉證據僅能證明被告於106年3月25日讓
    渡上開便當店予林玟均；檢察官之舉證，尚未達於通常一般
    人均不致有所懷疑，而得確信被告有詐欺得利之犯行。因此
    ，公訴人前揭所舉之各項證據方法，尚無法證明被告有公訴
    人所指之詐欺得利犯行。從而，揆諸前開規定及說明，被告
    犯罪既屬不能證明，依法自應對被告為無罪判決之諭知，以
    昭慎重。
九、駁回上訴維持原判決之本院判斷：
    本件原審已就相關之證據資料，整體綜合觀察，本於自由心
    證予以判斷，並於判決中詳述何以不足以認定被告有檢察官
    所指犯行之理由，其採證、認事用法核無違背一般經驗法則
    、論理法則之情，且本院核原判決前揭證據取捨及證明力判
    斷於法均無不合，亦無其他失出或失入之違法或失當之處，
    業如前述，依罪疑唯輕之法理，自應為被告有利之認定。原
    審同此認定，諭知被告無罪之判決，尚無不合，檢察官上訴
    未提出新事證，或為調查證據之請求，乃係對原判決已詳予
    說明審酌之事項，再為爭執，其上訴為無理由，自應予以駁
    回。
十、被告經本院合法傳喚，無正當理由未到庭，爰不待其陳述，
    逕為一造辯論判決。
據上論斷，應依刑事訴訟法第368條、第371條，判決如主文。
本案經檢察官葉詠嫻提起公訴，檢察官林慈雁提起上訴，檢察官
董怡臻到庭執行職務。
中　　華　　民　　國　　109 　年　　8 　　月　　26　　日
                  刑事第二十三庭審判長法　官  李釱任
                                      法　官  崔玲琦 
                                      法　官  梁耀鑌
以上正本證明與原本無異。
不得上訴。
                                      書記官  宗志強
中華民國109年8月26日